臺灣新北地方法院刑事判決
110年度易字第968號
公  訴  人  臺灣新北地方檢察署檢察官
被      告  林泳辰



選任辯護人  吳珠鳳律師
上列被告因公共危險案件，經檢察官提起公訴（110年度偵字第7
576號），本院判決如下：
    主  文
丙○○無罪。
    理  由
一、公訴意旨略以：被告丙○○為新北市○○區○○○路00巷0○0號5樓
    及頂樓加蓋屋主，於民國109年8月7日下午3時許前某時，持
    甲苯及黑色油漆至上址頂樓水塔上欲對其頂樓加蓋刷防水油
    漆，其明知上開水塔水源係供該棟大樓住戶公眾所飲用之水
    源，本應注意甲苯及油漆係妨害衛生之物品，如在水塔上以
    甲苯稀釋油漆及將甲苯、油漆置於水塔上，甲苯及油漆極可
    能不慎流入水塔，且依當時情形並無不能注意之情事存在，
    竟疏未注意及此，貿然在水塔上以甲苯稀釋油漆，事後並將
    甲苯、油漆置於水塔上，致甲苯、黑色油漆因而混入水塔內
    ，污染該供公眾所飲之水源。因認被告涉犯刑法第190條第3
    項、第1項之過失妨害公眾飲水罪嫌。
二、按犯罪事實應依證據認定之，無證據不得認定犯罪事實；不
    能證明被告犯罪者，應諭知無罪之判決，刑事訴訟法第154
    條第2項、第301條第1項分別定有明文。認定不利於被告之
    事實，須依積極證據，苟積極證據不足為不利於被告事實之
    認定時，即應為有利於被告之認定，更不必有何有利之證據
    ；認定犯罪事實所憑之證據，雖不以直接證據為限，間接證
    據亦包括在內，然而無論直接或間接證據，其為訴訟上之證
    明，須於通常一般之人均不致有所懷疑，而得確信其為真實
    之程度者，始得據為有罪之認定，倘其證明尚未達到此一程
    度，而有合理之懷疑存在時，事實審法院復已就其心證上理
    由予以闡述，敘明其如何無從為有罪之確信，因而為無罪之
    判決，尚不得任意指為違法。
三、本件公訴意旨認被告涉犯刑法第190條第3項、第1項之過失
    妨害公眾飲水罪嫌，無非係以被告於警詢及偵查中之供述、
    證人即同棟住戶丁○○於警詢及偵查中之證述、證人丁○○提出
    之公告1張、現場照片8張、內政部警政署刑事警察局109年9
    月30日刑鑑字第1090090833號鑑定書等件為其論據。
四、訊據被告固坦承有於其於起訴書所載之時間，持甲苯及黑色
    油漆至起訴書所載之地址頂樓，欲對其頂樓加蓋刷防水油漆
    等情，惟堅詞否認有何過失妨害公眾飲水犯行，辯稱：我是
    在109年8月7日下午3時許，將甲苯及黑色油漆放在頂樓的梯
    子上，但那裡有個門可以關起來，門外面才是水塔的孔，我
    離開時水塔孔是關住的，我放置甲苯及黑色油漆的位置距離
    水塔孔還有2台尺，中間還有門，但那個門沒有辦法上鎖，
    其他住戶也可以上去等語。辯護人則辯稱：被告雖曾於案發
    地點進行油漆粉刷，水塔內水源也含有甲苯成分，但水源內
    之甲苯是否與被告所持甲苯相符，甲苯又是如何混入，被告
    有何過失行為，卷內均無證據可佐；本案住宅水塔洞口處有
    鐵蓋封閉，上面又有磚頭、鐵絲固定，下雨也不會有任何雨
    水流入，更何況是少量的甲苯、油漆；屋頂上方及水塔孔四
    周並無甲苯及油漆痕跡，被告進行油漆作業，並無將油漆潑
    灑或滲漏的情形；被告放置甲苯及油漆之地點，並非水塔蓋
    上方，距離水塔蓋有一定距離並以鐵門與門檻阻隔，並無導
    致甲苯及油漆混入水塔之可能；被告於109年8月7日下午4時
    許離開該處，至隔日早上才回去，時間長達14小時，回去發
    現油漆已經被移動位置，不能排除甲苯及油漆是被第三人故
    意或過失傾倒之可能等語。
五、經查：
  ㈠被告於起訴書所載之時間，持甲苯及黑色油漆至本案住宅屋
    頂進行其房屋屋頂油漆工程，業據被告於警詢、偵訊及本院
    審理時均自承在卷（見偵字卷第8、44頁，易字卷第27頁）
    ，並有現場照片3張在卷可佐（見偵字卷第31、33頁）；而
    本案住宅水塔之水源，經住戶報案後採檢驗出甲苯成分，有
    內政部警政署刑事警察局109年9月30日刑鑑字第1090090833
    號鑑定書（稿）在卷可稽（見偵字卷第55頁），是此部分之
    事實，堪以認定。
　㈡證人即本案住宅住戶丁○○於警詢時證稱：我於昨日（109年8
    月7日）晚上9時許在家中洗澡時發現洗澡水有刺鼻味，感覺
    像松香水很臭；今日（同年月8日）上午9時5分許，我在大
    樓一樓樓梯間看到有一張公告，内容寫道有人在水塔倒油漆
    ，叫住戶不要用水，我不知道公告是何人張貼的；後來我就
    看到被告手拿一罐金色鐵罐子和幾塊布，我就問被告是不是
    有倒甚麼東西進水塔内，就叫被告去看那張公告，被告說他
    沒有倒東西進去水塔，他只是在漆油漆，味道飄進去水塔；
    並且我親眼看到被告把那張公告撕掉，我就回到家中報警，
    警察說裡面有油漆，第二次報警時有請採證人員採集水塔流
    出的水等語（見偵字卷第13至14頁）；於偵訊時證稱：當時
    我在一樓看見一張公告，我就想要看這張公告是誰貼的，之
    後就看到被告拿著金色的桶子及布，我就問被告公告是不是
    在講他，他就把公告撕掉；我們在8月7日晚上煮飯及洗澡都
    聞到很濃的松香水味道，這些水我們也洗了也吃下肚了；我
    沒有看到是誰將油漆倒入水塔，我是事後聽到7之6號6樓的
    房客，他跟我說隔壁的房客在凌晨5點有聽到聲音就上樓去
    看，我猜可能是那個房客寫的，但那個房客也搬走了等語（
    見偵字卷第44頁）；於審理時證稱：109年8月7日晚上洗澡
    時發現水很臭，隔天早上一樓大門口有一張不知道是哪一位
    鄰居張貼的單子，内容是警告我們水不要喝，有人倒油漆進
    去；7之6號6樓頂加有兩個房間，其中一個房客有上去看，
    但是搬走了；我沒有看到被告施作油漆的過程，我也沒有上
    去頂樓，我不知道上面實際狀況如何；頂樓是全部住戶都可
    以上去的，只是那個樓梯不好走等語（易字卷第43至48頁）
    。依證人丁○○之證述，可知其並未實際目擊本案發生過程，
    而本案住宅之頂樓是住戶均得自由進出之空間，且從被告兩
    次至頂樓施作油漆中間，尚有其他住戶曾經到過頂樓，是本
    案住宅水塔之水所驗出之甲苯，是否確實是被告過失行為滲
    入的，尚有所疑。
　㈢復參以卷內現場照片8張（見偵字卷第27至33頁），本案住宅
    、水塔周圍及內部雖有黑色痕跡，但卷內並無事證可證該黑
    色痕跡確實為黑色油漆，本院亦無法僅從照片即可確認該黑
    色痕跡為黑色油漆。另依卷內現場公告照片1張（見偵字卷
    第47頁），該公告內容為「警告：本樓頂某戶於8/7凌晨約
    五點，頂樓施工，油漆鐵皮防銹，疑於水塔上方調漆，污染
    水質，建議勿飲用水」等語，可知撰寫該公告之人，亦未親
    眼目睹本案發生過程，對於水塔造成污染的原因，亦是出於
    推測。再者，水塔內之水源雖驗出甲苯成分，但並未檢出一
    般可揮發性有機藥物成分或其他化學成分，此有上開鑑定書
    在卷可稽（見偵字卷第55頁），然而甲苯並非管制物品，取
    得並無困難，且本件除採樣水塔內之水源外，並未採樣被告
    所使用之甲苯及油漆，再將兩者所含成分加以比對，本院尚
    難僅憑水塔內水源驗出甲苯成分，即遽認該甲苯確實出於被
    告所使用之甲苯或黑色油漆。
　㈣況證人即到場員警戊○○於本院審理時證稱：當天我有爬上頂
    樓，我印象中水塔裡面有異物，但我沒有印象該異物有沒有
    顏色；我有看到屋頂有刷油漆，但我沒有印象水塔周圍水泥
    地面有油漆傾倒或潑濺的痕跡等語（見易字卷第120至124頁
    ）；證人即到場員警甲○○於本院審理時證稱：我們上去有看
    到油漆桶，但我沒有爬上頂樓水塔處，我對於水塔那邊的狀
    況都不清楚，是鑑識人員到場拍照等語（見易字卷第126至1
    31頁）。依上證述，嗣後到場處理之員警，也無法具體證述
    本案發生過程及事發後之現場狀況。綜上事證，本案住宅水
    塔驗到之甲苯成分，究竟是如何摻入水塔裡面，又是否從被
    告使用的甲苯及油漆中混入，卷內並無充分證據，足以使本
    院形成毫無合理懷疑之心證，本院無從認定本案住宅水塔水
    源所含之甲苯確實是被告在施作油漆時之過失行為所致。
　㈤被告本案無從成立過失不純正不作為犯：
　⒈按對於犯罪結果之發生，法律上有防止之義務，能防止而不
    防止者，與因積極行為發生結果者同。因自己行為致有發生
    犯罪結果之危險者，負防止其發生之義務，刑法第15條定有
    明文。又消極的犯罪，必以行為人在法律上具有積極的作為
    義務為前提，此種作為義務，雖不限於明文規定，要必就法
    律之精神觀察，有此義務時，始能令負犯罪責任。又刑法上
    過失不純正不作為犯之成立要件，係指行為人怠於履行其防
    止危險發生之義務，致生構成要件該當結果，即足當之。故
    過失不純正不作為犯構成要件之實現，係以結果可避免性為
    前提。因此，倘行為人踐行被期待應為之特定行為，構成要
    件該當結果即不致發生，或僅生較輕微之結果者，亦即該法
    律上之防止義務，客觀上具有安全之相當可能性者，則行為
    人之不作為，即堪認與構成要件該當結果間具有相當因果關
    係（最高法院97年度台上字第3115號判決要旨參照）。而所
    謂不純正之過失不作為犯須具備下列要件：⑴構成要件該當
    結果之發生、⑵行為人對於一定結果之發生，法律上有防止
    之義務，該行為人即居於保證人地位，負有保證結果不發生
    之保證義務、⑶行為人有防止之可能、⑷行為人疏未注意防止
    而有過失、⑸疏未防止之過失行為與一定結果發生之間有相
    當因果關係、⑹不作為與作為行為間具有等價性，始能成立
    。再按構成保證人地位之法律理由，並不以法律設有明文規
    定之義務為限，而綜合判例及學說見解，行為人具有保證人
    資格之情形有下列6種：⑴依法令之規定：例如父母對未成年
    子女之保護、教養義務、監護人對被監護人之保護義務；⑵
    自願承擔義務（締結契約所產生）：行為人出於自願而在事
    實上承受保證結果不發生之義務者，例如受僱護理病人之特
    別護士或看顧嬰孩之人；⑶最近親屬：如配偶、父母與子女
    、兄弟姊妹之間；⑷危險共同體：登山隊、潛水隊之成員之
    間；⑸違背義務之危險前行為：行為人若因其客觀之義務違
    反行為，而造成對於他人之法益構成危險者，即負有防止發
    生構成要件該當結果之義務，故為此等違背義務之危險前行
    為之人，亦足以構成保證人地位，且此等違背義務之危險前
    行為，可能是作為，亦可能係不作為，可能為故意行為，亦
    可能為過失行為；⑹對於危險源之監督義務：對於危險源負
    有防止發生破壞法益結果之監督義務之人，亦足以形成保證
    人之地位。又所謂危險前行為，除前行為具備導致結果發生
    之迫切危險外，尚應具備義務違反性，一個符合客觀注意義
    務或合法之前行為，當不致於形成保證人之地位；所謂危險
    源，係指具有發生破壞法益之較高危險之設備、放射性物質
    、爆裂物或動物而言。
　⒉查本案被告於審理時陳稱：因為我想我隔天還會用到，所以
    我將甲苯跟黑色油漆放在頂樓的梯子上面，那邊有個門可以
    關起來，門外面才是水塔的孔，我離開時水塔的孔是關住的
    ，我放置甲苯跟油漆的位置距離水塔還有兩台尺，中間還隔
    了一個門等語（見易字卷第27頁），並有現場照片1張在卷
    可佐（見偵字卷第79頁）。是依被告所述，被告雖將甲苯及
    油漆放在頂樓，但仍與水塔孔有門扇相隔，且有相當距離，
    被告此舉難論已違反客觀注意義務，檢察官主張被告將甲苯
    及油漆放在水塔上方，卷內並無證據可佐，故本院無從認定
    被告有違背義務之危險前行為。再者，甲苯與油漆若進入人
    體，將對人體產生危害，屬於發生破壞法益較高危險之物質
    ，而可認為是危險源，但本案住宅水塔水源所含之甲苯，是
    否從被告使用之甲苯或油漆而來，而甲苯又是如何進入本案
    住宅水塔水源，卷內並無證據可證，已如前述，故被告在保
    管及監督甲苯或油漆之行為究竟有何過失，其過失行為與損
    害發生間之因果關係為何，本院均無從認定。綜上，本案被
    告難論因有危險前行為而具有保證人地位，又縱認被告具有
    危險源之監督義務而具有保證人地位，其因果歷程及因果關
    係亦難以確認，是依前段說明，本案被告無從成立過失不純
    正不作為犯，檢察官主張被告具有保證人地位，有排除、防
    止本案危害發生之義務，尚無理由。
六、綜上所述，被告否認本案過失妨害公眾飲水罪犯行，而卷內
    證人丁○○、戊○○、甲○○之證述，以及公告、現場照片及鑑定
    書等書證，均未使本院形成被告有罪確信之心證，本案事發
    過程及因果關係均有不明，故依檢察官所提出之事證及卷存
    證據，被告所涉過失妨害公眾飲水犯行尚屬不能證明，應為
    無罪之諭知。
據上論斷，應依刑事訴訟法第301條第1項前段，判決如主文。
本案經檢察官乙○○偵查起訴，由檢察官徐綱廷、朱曉群到庭執行
公訴。　
中　　華　　民　　國　　111 　年　　6 　　月　　17　　日
                  刑事第二十庭  法　官  陳宏璋
上列正本證明與原本無異。
如不服本判決，應於判決送達後20日內敘明上訴理由，向本院提
出上訴狀 (應附繕本) ，上訴於臺灣高等法院。其未敘述上訴理
由者，應於上訴期間屆滿後20日內向本院補提理由書「切勿逕送
上級法院」。
                                書記官  許維倫
中　　華　　民　　國　　111 　年　　6 　　月　　27　　日